【裁判字號】    91,保險上,9
【裁判日期】    920107
【裁判案由】    給付保險金
【裁判全文】
臺灣高等法院臺南分院民事判決  九十一年度保險上字第九號  Ｊ
      上  訴  人  保證責任臺南市第三信用合作社
      法定代理人  丁  ○  ○
      法定代理人  丙  ○  ○
      訴訟代理人  甲  ○  ○
                  乙  ○  ○
右當事人間請求給付保險金事件，上訴人對於中華民國九十一年九月三日臺灣臺南地
方法院九十一年度保險字第一○號第一審判決提起上訴，本院判決如左：
    主    文
上訴駁回。
第二審訴訟費用由上訴人負擔。
    事    實
甲、上訴人方面：除引用原判決所為之陳述外，補稱：
一、聲明：求為判決：(一)原判決廢棄。(二)被上訴人應給付上訴人新台幣（下同）三百
    五十萬元。(三)請准供擔保宣告假執行。
二、陳述： 除與原審判決記載相同者，予以引用外，另補稱：
  (一)上訴人前雇用之審查室課長羅汝禎係盜用客戶邱金成之印鑑章及存摺章，偽造授
    信申請書、借據、取款條等文書而未保管邱金成之上開二枚印章等情，為原判決
    所認定之事實。雖原判決另認定羅汝禎係利用保管邱金成之活期儲蓄存款之便，
    始得向上訴人承辦人員冒領三百五十萬元款項，並據此事實適用兩造簽訂之銀行
    業保險特約條款第二條第一款之約定：被保險人之員工為客戶保管存款或印鑑所
    生之損失部屬於本保險單承保範圍為由，為上訴人敗訴之判決，然羅汝禎遂行其
    冒用客戶邱金成名義申貸並詐領三百五十萬元之犯行，除利用保管客戶邱金成存
    摺之便外，尚盜用邱金成之印鑑章及存摺章為共同之原因，而後者（盜用印章）
    之事項，係非上揭保險契約特約條款第二條排除承保之範圍，被上訴人依法仍應
    負賠償責任，原判決未斟酌及此，尚有失當。
  (二)又保險法第五十四條之一規定：「保險契約中有左列情事之一，依訂約時顯失公
    平者，該部分之約定無效。一、免除或減輕保險人依本法應負之義務者‧‧‧」
    。被上訴人以特約條款增列員工保險存摺及印鑑所生之損害不在承保之範圍，以
    免除其賠償義務，依上開保險法規定應屬無效，原判決據為上訴人敗訴判決之理
    由，亦嫌違誤。
三、證據：援引原審所提證據。
乙、被上訴人方面：未於言詞辯論期日到場，惟據其於準備程序所提出之書狀所為之
    聲明及陳述如下：
一、聲明：求為判決：駁回上訴，及假執行之聲請。
二、陳述：除與原審判決記載相同者，予以引用外，另補稱：
  (一)上訴人上訴理由無非以：訴外人羅汝禎冒貸犯行係以利用代保管客戶邱金成存摺
    之便及盜用邱章為共同原因，盜用印章部分非屬保險契約特約條款第二條不保事
    項，被上訴人仍應負賠償責任。又保險契約特約條款有保險法第五十四條之一約
    定無效之事由。惟保險契約特約條款第二條第一款約定係「被保險人之員工為客
    戶保管存摺『或』印鑑所生之損失」不屬於本保險單承保範圍，意即被保險人之
    員工如有代保管印章或存摺其中之一項行為致生損害者即屬保單不保事項，上訴
    人認需同時保管印章及存摺方符保單特約條款之規定實為誤會。
  (二)特約條款第二條第一款約定，乃依據金融機構之主管機關財政部對各金融機構職
    員管理而來，蓋金融機構職員倘代客戶保管印鑑或存摺，自然弊端叢生，財政部
    一再發文重申嚴禁保管印章存摺，足見其重要性，亦足見其確為金融機構之弊端
    所在，金融機構自應恪遵規定嚴格管理其所屬職員，故特約條款遵循財政部之規
    定而作此約定。保險法第五十四條之一所謂「免除或減輕保險人依本法應負之義
    務者」，其立法理由為「‧‧‧若保險條款之內容和一般法律之規定有所偏離，
    且依誠實信用原則對被保險人將產生不合理之不利時其條款無效」，系爭保險契
    約特約條款第二條第一款約定於法有據已如上述，與保險法之規定有間，並非無
    效，上訴人上訴理由並不可採。
三、證據：除引用原審所提證據外，另提出合作金融彙編節本乙份。
丙、本院依職權調閱本院八十九年度上訴字第一０七三號、臺灣台南地方法院八十八
    年度訴字第九０八號、臺灣台南地方法院檢察署八十八年度偵字第一０三一二號
    刑事案卷等相關卷宗。
    理    由
一、本件被上訴人經合法通知，未於言詞辯論期日到場，核無民事訴訟法第三百八十
    六條各款所列情形，爰依上訴人之聲請，准由其一造辯論而為判決。
二、本件上訴人起訴主張：上訴人於八十六年九月十二日與被上訴人簽訂「銀行業綜
    合保險單」，約定被上訴人自八十六年九月七日起至八十七年九月七日止，就該
    保險單所載承保範圍之損失，依該保險單之規定對上訴人負賠償之責，而其中一
    項保險範圍即係就上訴人員工之不忠實行為所造成上訴人之損失在三千萬元之範
    圍內負賠償責任。茲因上訴人前總社審查室課長羅汝禎於八十六年十一、十二月
    間，假借客戶邱金成之名義偽造授信申請書等文件，向上訴人冒貸三百五十萬元
    ，上訴人因羅汝禎上開違法冒貸之不忠實行為致損失三百五十萬元，已符合兩造
    所約定之保險事故發生，為此爰依兩造訂立之保險契約，求為命被上訴人給付保
    險金三百五十萬元及法定遲延利息之判決。
三、被上訴人則以：上訴人原員工羅汝禎係利用其保管並盜用客戶邱金成之印鑑，及
    保管邱金成之存摺之機會為冒貸行為，是上訴人員工羅汝禎上開不忠實行為所生
    損害，係屬兩造簽訂銀行業綜合保險特約條款第二條第一款約定「被保險人之員
    工為客戶保管存摺或印鑑所生之損失」之除外情形，不屬本保險單承保之範圍，
    被上訴人自得拒絕賠償等語，資為抗辯。
三、上訴人主張兩造於八十六年九月十二日簽訂「銀行業綜合保險單」之保險契約，
    約定被上訴人自八十六年九月七日起至八十七年九月七日止，就該保險單所載承
    保範圍之損失，依該保險單之規定對上訴人負賠償之責，而其中一項保險範圍係
    約定以上訴人員工之不忠實行為造成上訴人損失在三千萬元之範圍內負賠償責任
    為承保項目；又該保險契約特約條款第二條第一款並有：被保險人之員工為客戶
    保管存摺或印鑑所生之損失，不屬於本保險單承保範圍之約定。嗣上訴人前總社
    審查室課長羅汝禎於八十六年十一、十二月間，假借客戶邱金成之名義偽造授信
    申請書等文件，向上訴人冒貸三百五十萬元，使其受有上開金額之損失，又羅汝
    禎上開犯行，已經法院判決羅汝禎連續行使偽造私文書足以生損害於他人，處有
    期徒刑二年確定在案等情，已據其提出銀行業綜合保險單暨特約條款、台灣台南
    地方法院八十八年度訴字第九０八號、本院八十九年度上訴字第一０七三號、最
    高法院八十九年度台上字第七三二二號刑事判決（以上均影本）為證，且為被上
    訴人所不爭，復經本院依職權調取前開刑事歷審卷核閱無誤，堪信為真實。
四、上訴人以其員工羅汝禎上開不忠實行為造成其損失，符合兩造所簽訂之銀行業綜
    合保險單所約定之保險事故發生，被上訴人依約應給付保險金乙節，則為被上訴
    人所否認，並以上情置辯，是本件應審酌者為：上訴人前員工羅汝禎上開行為造
    成之損失，是否符合兩造所簽訂銀行業綜合保險特約條款第二條第一款約定之情
    形，茲論述如下：
（一）查上訴人原員工羅汝禎冒用客戶邱金成名義向上訴人申請借貸三百五十萬元，
      俟上訴人將上開金額撥入邱金成帳戶後，羅汝禎隨即於八十六年十二月二日、
      同年十二月四日，將邱金成交其保管，已蓋妥邱金成印章之空白取款條二紙侵
      佔入己，並在該二紙空白取款條上，依序填載面額分別為五十萬元、三百萬元
      之取款憑條二紙，持該取款憑條二紙及存摺向上訴人承辦人員領取上開款項。
      羅汝禎得款後，將該款項用於投資股票而損失殆盡等情，業經羅汝禎於原審審
      理中結證：「我只有幫他保管存摺及蓋有印章之取款憑條，好幾年了，八十六
      年時，就有幫他保管了」等語，核與證人邱金成於原審審理中證述：「當初在
      我開戶一段時間後，我為了轉帳方便，在八十四年十二月之前就已經把我所有
      的存摺．．交給羅汝禎保管，後來在八十七年十二月二十二日三信向我催討利
      息時，我才知道這件事，並向羅汝禎取回我的存摺」等語（參原審卷七五頁、
      七二頁）相合，堪認上訴人之員工羅汝禎向上訴人冒貸三百五十萬元時，確有
      保管客戶邱金成上開帳號０一八二八二號活期儲蓄存款帳戶存摺乙節為真。又
      羅汝禎於本院刑事庭審理中，供承確有上開冒貸款項之情事（參本院八十九年
      度上訴字第一０七三號刑事卷第二三、三一頁），復經本院八十九年度上訴字
      第一０七三號及最高法院八十九年度台上字第七三二二號刑事判決判處羅汝禎
      連續行使偽造私文書足以生損害於他人，處有期徒刑二年確定在案，業如前述
      ，則被上訴人辯稱：上訴人之員工羅汝禎藉其保管客戶邱金成存摺之便，向上
      訴人冒貸三百五十萬元之金額致上訴人受有損害等情，足堪採信為真實。是以
      ，參酌兩造所不爭之系爭保險單所附特約條款第二條第一款約定：被保險人之
      員工為客戶保管存摺或印鑑所生之損失，不屬於本保險單承保範圍之條款內容
      （參原審卷第四六頁附卷之特約條款），足認被上訴人所辯：上訴人因其員工
      羅汝禎為客戶邱金成保管存摺之便並遂行冒貸所造成之損失，屬於上開特約條
      款非本件保險承保範圍之情形等語，應堪採信。
（二）上訴人雖主張：上訴人前員工羅汝禎遂行其冒用客戶邱金成名義申貸並詐領三
      百五十萬元之犯行，除利用保管客戶邱金成存摺之便外，尚盜用邱金成之印鑑
      章及存摺章為共同之原因，而員工盜用印章之事項，並非上揭保險契約特約條
      款第二條第一款所述排除承保之範圍，且羅汝禎亦未保管邱金成之印章，因此
      被上訴人依法仍應負賠償責任云云，雖舉證人羅汝禎於原審證稱：「授信申請
      書是我填的，上面的印章是在邱金成他家，他拿給我蓋的，我蓋完章後，馬上
      還給他，因為當時他有辦一件申請貸款案件，所以由我們經辦人員當場蓋完章
      後，再把印章還給他；借據也是同樣的情形；取款憑條，是客戶有時為了方便
      ，將取款憑條交給我們保管作為轉帳支票存款之用，客戶都會自行蓋一些空白
      的取款憑條，然後將取款憑條交給我們保管」，「我只有幫他保管存摺及蓋有
      印章之取款憑條，好幾年了，八十六年時，就有幫他保管了。印章是由客戶自
      行保管」，「系爭兩張取款憑條是邱金成拿印章給我，我蓋完章以後還給他，
      所留下來的空白取款條」等語（參原審卷第七四、七五頁，九十一年八月二十
      日言詞辯論筆錄）及證人邱金成結證：「‧‧‧辦理抵押借款的印鑑章一直都
      在我身邊」等語（參原審卷第七二頁，九十一年八月二十日言詞辯論筆錄）為
      證。惟依上開特約條款之內容以觀，只需被保險人之員工有代客戶保管印章或
      存摺其中之一項行為致生被保險人損害者，即符合該特約條款之排除承保範圍
      事項，是上訴人既因其員工羅汝禎為客戶邱金成保管存摺之便並遂行冒貸而遭
      受損失，自與上開特約條款所約定非承保範圍之情形相符，則上訴人上開主張
      ，並不足取。
（三）上訴人雖又主張：被上訴人以特約條款增列員工保險存摺及印鑑所生之損害不
      在承保之範圍，免除其賠償義務，依保險法第五十四條之一第一款規定之情形
      ，應屬無效，被上訴人自不得援引為拒絕理賠之依據云云。惟按金融機構之主
      管機關財政部為維護金融秩序避免弊端叢生，乃一再發函金融機關加強管理，
      嚴禁所屬職員代客辦理存、提款或代客保管印鑑、存摺等情，有附卷之財政部
      八十五年十二月四日台財融第八五三五四八七三號函在卷可考，此係金融機構
      職員執行業務經常有收受客戶印鑑、存摺之機會，惟有課予金融機構加強監督
      管理所屬員工，方得避免金融弊端發生所為之規範。是以，嚴禁所屬職員代客
      保管客戶印鑑、存摺之規制，既僅得由金融機關內部監督機制加以控管；系爭
      特約條款內容，又未對被保險人產生不合理之顯失公平情形，則上述特約條款
      第二條第一款之約款內容，即與保險法第五十四條之一所規定之情形有間，是
      上訴人上開主張，亦屬不可採信。
（四）綜上，上訴人因其員工羅汝禎為客戶邱金成保管存摺之便並遂行冒貸，使上訴
      人遭受損失乙節，係屬兩造簽訂銀行業綜合保險單特約條款之非承保範圍，被
      上訴人拒絕理賠，洵屬有據。
五、綜上所述，被上訴人抗辯上訴人所受損失，符合系爭特約條款之非承保範圍乃拒
    絕理賠，既屬可信。則上訴人主張本於保險契約之法律關係，請求被上訴人給付
    三百五十萬元及法定遲延利息，為無理由，不應准許。其假執行之聲請亦失所附
    麗，應併予駁回。原審為上訴人敗訴之判決，及駁回其假執行之聲請，經核並無
    不合。上訴意旨指摘原判決不當，求予廢棄改判，為無理由，應予駁回。
六、據上論結，本件上訴為無理由，依民事訴訟法第四百四十九條第一項、第七十八
    條、第四百六十三條、第三百八十五條第一項前段，判決如主文。
中      華      民      國    九十二    年      一      月      七      日
                                    臺灣高等法院臺南分院民事第二庭
~B1審判長法官   吳    志    誠
~B2      法官   楊    省    三
~B3      法官   李    素    靖
右為正本係照原本作成。
如對本判決上訴，須於判決送達後二十日內向本院提出上訴狀，未表明上訴理由者，
應於上訴後二十日內向本院提出理由書。
中      華      民      國    九十二    年    一      月      十      日
~B法院書記官  林    鈴    香


司法院資訊處製作；財團法人民間司法改革基金會備份。
